【裁判字號】    92,上訴,4051
【裁判日期】    921211
【裁判案由】    強盜
【裁判全文】
臺灣高等法院刑事判決                          九十二年度上訴字第四○五一號
    上  訴  人
    即  被  告  丙○○
    指定辯護人  本院公設辯護人甲○○
右列被告因強盜案件，不服臺灣士林地方法院九十二年度訴字第三○九號，中華民國
九十二年九月二十四日第一審判決（起訴案號：臺灣士林地方法院檢察署九十一年度
偵字第一０一六七號），提起上訴，本院判決如左：
    主  文
原判決撤銷。
丙○○意圖為自己不法之所有，攜帶兇器，以強暴至使不能抗拒，而取他人之物，累
犯，處有期徒刑柒年月。
扣案之西瓜刀壹把沒收。
    事  實
一、丙○○於民國（下同）八十六年間，曾因恐嚇取財案件，經臺灣士林地方法院判
    處有期徒刑一年二月確定，嗣於執行中經假釋，甫於八十八年八月十日假釋期滿
    未經撤銷假釋，其未執行之刑以已執行完畢論。詎猶不知悔改，於九十一年八月
    十五日下午四時三十分許，騎乘其竊得之原為蔡宗翰所有之車號ＧＪＣ─六九三
    號機車（被告竊盜部分業經臺灣士林地方法院另案審理），行經台北市○○區○
    ○街五十九巷三十一弄四十六號前時，見前方有乙○○駕駛車號ＥＵ─九三０一
    號自用小客車正在路旁停車，竟意圖為自己不法之所有，騎乘前揭機車至乙○○
    車旁，敲打乙○○之車窗，嗣乙○○搖下車窗後，詐稱乙○○倒車時撞到其腳，
    向乙○○索取新台幣（下同）二百元。嗣乙○○不予理會，丙○○乃變更其施用
    詐術手段為強劫，將機車騎至乙○○車輛前方停放，乙○○見狀打開駕駛座旁之
    車門下車欲打電話報警，丙○○即自前揭機車置物箱內取出所有之客觀上具危險
    性足以傷害人生命、身體、安全，具危險性之兇器西瓜刀一支朝乙○○砍去，乙
    ○○閃至自用小客車車後，因無防身之物而無法抗拒，丙○○遂打開前開未完全
    緊閉之自用小客車駕駛座旁車門，取走乙○○所有置於自用小客車右前座上之皮
    夾一只，得手後即騎機車往重慶北路方向逃逸，行至哈密街五十九巷三十一弄十
    四號前時，取出皮夾內現金一千元，並將皮夾丟置路旁後揚長而去。嗣丙○○於
    次（十六）日下午五時許，在台北市○○路、通河街口，因騎乘前揭贓車為警逮
    獲，乙○○亦於同日報警，經指認丙○○而循線查獲上情。
二、案經台北市政府警察局大同分局報請台灣士林地方法院檢察署檢察官偵查起訴。
    理  由
一、訊據被告丙○○對其取走被害人乙○○所有之皮夾一只之事實供認不諱，惟矢口
    否認有何強盜犯行，於原審中辯稱：被害人倒車速度很快，伊騎車亦很快，緊急
    煞車停下來，仍遭被害人自用小客車壓到右腳，伊與被害人理論，被害人態度不
    佳，伊乃將機車停在被害人自用小客車前面，打開置物箱露出西瓜刀嚇嚇他，他
    看到刀就跑了，伊取走皮包，拿出裡面一千元當醫藥費云云。嗣於本院審理中再
    稱：事實上被害人有壓到伊的腳，伊跟被害人說「你壓到我的腳」，但他卻說「
    那有壓到你的腳」，被害人的態度很差，被害人看到刀子就跑走了，伊承認當時
    很衝動，但只是要嚇唬被害人而已云云。
二、經查：
（一）右揭事實，業據被害人歷於警訊、偵查及原審調查、審理時指訴甚詳（見偵查
      卷第九至十一頁、九十頁、六十一頁、原審卷第一三二頁至一四六頁），且情
      節互核相符。雖被害人於原審審理時陳稱被告得手後騎機車逃逸，見被害人在
      後追趕，乃取出皮夾內之現金一千元後，將皮夾棄置，並向被害人威脅稱其看
      到被害人之證件，知悉被害人資料，知道其是做什麼的等語（見原審卷第一四
      ○頁），而觀之警訊及偵查筆錄，並無上述被告威脅被害人言論之記載。惟偵
      查犯罪機關之調查重點，應在犯罪行為之構成，至犯罪嫌疑人於犯罪行為完成
      後有何言行，尚非必然應予注意，故警偵程序中未就被告取走皮夾後所為言行
      對被害人為詢問，或被害人未予提及，亦非特殊，應不影響全案情節之認定或
      得據此質疑被害人證言之真實性。再者被害人於警訊時指稱：「他（被告）跑
      到他的機車拿出一把西瓜刀向我衝過來做勢要砍我」等語（見偵查卷第九頁反
      面），嗣於偵查中則稱：「他（被告）拿西瓜刀向我砍過來」等語（見偵查卷
      第六十頁反面），而於原審審理時稱：「我感覺有東西來，一看原來是西瓜刀
      」、「被告在我面前揮刀，距我約五、六十公分很近」、「我打開車門站在車
      門旁邊打電話，眼睛餘光看到有東西砍過來，但他沒砍到我，因我往後跑」等
      語（見原審卷第一三三頁、一三六頁、一三七頁），就被告持西瓜刀究係有揮
      砍被害人或僅係作勢要砍乙節，尚有些微出入。惟查，被告取出西瓜刀時，被
      害人正以電話報警，衡情應未傾全力注意被告動態，此參諸被害人所稱「眼睛
      餘光」看到西瓜刀砍下等語，即足明瞭，且所謂「作勢」要砍與揮刀砍下之間
      ，要屬動作程度之差別，實際上亦難以明確區分。又人之陳述用語因問話者方
      式之不同而有差異，亦所在多有，被害人就其對被告行為之認知而為陳述，即
      或有些許細微出入，尚不影響其證言之一致性。況被害人於原審審理時以證人
      身分經交互詰問，就被害經過有詳盡說明，且其於案發前與被告並不相識，衡
      情亦無攀誣之理，應以其於審理中所述情節較為準確，堪以採信。此外，並有
      自上開失竊機車置物箱內起獲之西瓜刀乙把扣案可憑，足見被害人之指訴，應
      非子虛。
（二）再查被告於警訊及偵查時對其犯行全盤否認，其於警訊時稱：「一千元是他（
      被害人）自己拿給我的，我沒有拿西瓜刀；我沒有拿走皮包，是他自己拿出來
      給我一千元叫我去看醫生；西瓜刀不是我的；西瓜刀是我機車偷來的時侯就在
      裡面」等語（見偵查卷第四頁至五頁），惟該把西瓜刀並非機車所有人蔡宗翰
      所放置乙節，亦據其供述明確在卷（見偵查卷第十二頁反面）。嗣被告於九十
      二年四月十五日偵訊時又稱：「我騎機車，他（被害人）在哈密街五十九巷三
      十一弄口倒車，我停下來，他壓到我的右腳：：我看到旁邊的垃圾堆有一根好
      像鐵棍的樣子，我拿起來要嚇唬他，並說你不要過來，你過來我要打你：：他
      拿五千元要給我當醫藥費，我說不要那麼多，只要一千元就夠了，我就走了」
      、「（你當時在垃圾堆拿的那一根物品是何東西？）是有一個套子套住，是綁
      起來的」、「（後來你放在何處？）我騎的機車的腳踏板」、「我沒有把他的
      皮包拿去」等語（見偵查卷第一○九頁反面至一一一頁），迄九十二年七月八
      日原審調查時始供承警訊及偵查中因心裡害怕不能交保，故未據實陳述，並承
      認有持西瓜刀取去被害人皮夾等行為，供稱：「我從機車置物箱內取出西瓜刀
      ，乙○○看到我拿刀子出來，他就跑得遠遠了：：我就從他的車內取出他的皮
      包，從皮包內拿了一千元」、「西瓜刀是五金行買的；（買西瓜刀做何用途？
      ）替我朋友陳銘鴻報仇，因他於案發前二週去與人談事情被人殺傷，他是我最
      要好的朋友」等語（見原審卷第七十九頁、八十頁），嗣於又改稱伊打開置物
      箱要嚇被害人，被害人看到西瓜刀就跑了，伊並未持刀云云（見原審卷第一四
      六頁）。被告前後供詞反覆，核其於原審中所供及機車所有人蔡宗翰前揭證言
      ，足認被告所辯並未拿刀乙節，應非真實，委無可採；西瓜刀為被告所有，則
      堪以認定。
（三）至被告辯稱係遭被害人自用小客車壓傷一節，業據被害人堅詞否認，稱：伊在
      巷口要停車，看見被告騎車過來，所以停下來讓他先過去，伊倒車速度很慢，
      沒撞到被告，也沒聽到碰撞聲等語明確（見原審卷第一三三頁），且依證人即
      帶同被告至現場勘察之台北市警察局大同分局蘭州派出所警員林永豐於原審中
      證稱：九十一年八月十六日被害人報案後，伊有看到被告。當日被告腳部沒有
      受傷，當日竊案逮捕被告時，被告尚可以跑給員警追，他當日亦沒有稱腳有受
      傷。伊當時看不出被告何處受傷。九十一年八月十六日晚上警訊，被告沒有說
      何處有受傷。當時被告穿新球鞋（勘察現場所穿之鞋），伊看不出來他有受傷
      。被告腳踝部分沒有受傷，因被告當時尚能穿球鞋，伊判斷應該是沒有受傷。
      當時被告沒有提起他有緊急煞車等語（見原審卷第九十頁至九十三頁），參以
      被告於原審中自稱九十一年八月十五日其係穿著涼鞋（見原審卷第八十五頁）
      ，是其右腳倘果真遭被害人車輛壓傷，必然甚為嚴重，豈有仍可騎乘機車取走
      被害人財物，且隨即於次日即可穿著球鞋，甚至遭警逮捕時仍可跑步逃逸之理
      ？況被告於警訊時即供稱遭被害人之自用小客車撞及，竟未向製作筆錄之警員
      出示傷處，亦與常理有違。又一般人停車時均會放慢車速，再細觀卷附於案發
      次日經警帶同被告至現場所攝照片，案發現場地上並無煞車痕跡，被告所稱被
      害人倒車速度甚快，被告緊急煞車仍不免碰撞一節，亦屬無據。復佐以被告於
      九十二年七月八日原審調查時先稱：其因腳傷至士林街上某國術館就醫，總共
      三次，均不同國術館，共花費一千二百元云云，嗣又稱：第一次醫藥費四百元
      ，第二次三百元、第三次四百元，有以紗布包紮云云（均見原審卷第八十五頁
      ），核其所述三次醫藥費相加之總數，並非一千二百元，且被告亦未能提出就
      醫單據以實其說，其所為因車禍受傷故向被害人索取賠償等辯解，尚難採信。
      被告無故取去被害人之財物，其有不法所有之意圖甚明。
（四）又辯護意旨另以：依被害人所述，被告鑽入被害人車內時，被害人曾想以腳踹
      被告，因反應不及故未及制止被告取去皮包，被告得手後，被害人尚自後追趕
      被告，足認被告所為尚未達於使被害人不能抗拒之程度，被告係乘被害人不及
      防備之際取走被害人皮夾，而認被告行為僅成立搶奪罪云云。惟按搶奪與強盜
      雖同具不法得財之意思，然搶奪係乘人不備，公然掠取他人之財物，如施用強
      暴脅迫，至使不能抗拒而取其財物或令其交付者，則為強盜罪，參諸最高法院
      六十四年度台上字第一一六五號判例甚明。又所謂使被害人達於不能抗拒之程
      度云者，即須行為人所使用之方法，在客觀上使被害人處於不能抗拒或難於抗
      拒，致不能保持其對財物或財物上利益之現實支配力而言，亦即依行為人當時
      行為之性質及當時存在之具體事實情狀可抑制被害人之抗拒即足當之，至被害
      人實際上有無反抗，與本罪之成立要無影響，亦有最高法院八十三年度台非字
      第二二三號、八十年台上字第四０七五號判決可資參照。本件被害人對其因見
      被告持西瓜刀心生畏懼故不敢抵抗，任由被告取去其皮夾等情，業據其於警訊
      時訴稱：「他（被告）自行開啟我的車門，從右前座椅子上拿走我的皮包，因
      為他手上有拿刀，所以我不敢阻止他」等語（見偵查卷第七頁反面），嗣其於
      偵訊時稱：「當時我無法抵抗，因被告有刀子，我沒有東西」等語（見偵查卷
      第六十一頁），於原審審理時亦稱：「他用西瓜刀砍我時，有罵三字經，及說
      錢要不要拿出來「我跑到車尾，約三到五公尺」、「他拿刀子時我會害怕」、
      「（被告砍我時）因我馬上往後退，所以沒砍到」、「他看到我退到後面，西
      瓜刀晃了二下才進入車內」、「被告鑽入車門拿皮夾時，手上一直拿著刀」等
      語明確（見原審卷第一三四頁、一三七頁、一三八頁、一四六頁）。再者扣案
      之西瓜刀一把經原審當庭勘驗結果，刀刃前部除有缺角外，其餘銳利，刀刃長
      十二吋，有審判筆錄記載可按（見原審卷第一五○頁）。被告持鋒利長刃揮砍
      手無寸鐵之被害人，並口出穢言要被害人交付錢財，客觀上自足以抑制被害人
      之自由意思，使其因恐懼而不能保持對財物之支配力，已達使其不能抗拒之程
      度。雖被害人於原審審理時又稱：「他要進入車內搶皮包和我預期不同，所以
      我反應不過來」、「被告當時頭鑽進車內，屁股向著我，所以想要踹他，但是
      他的速度很快，來不及反應，他馬上就鑽出來了」（見原審卷第一三九頁、一
      四四頁）。惟依一般人於被害時情緒多處於驚愕、難以置信之狀態，要不得以
      被害人「反應不過來」或「來不及反應」，即認為其係不及抗拒而非不得抗拒
      ；況且本件是否已達致被害人不能抗拒之程度，應自犯罪行為之整體而為觀察
      ，被告鑽入被害人車內取皮夾時背對被害人，雖有短暫之防備疏漏，使被害人
      處於可反擊之狀態，但行為人所使用之方法，是否使被害人處於不能抗拒或難
      於抗拒之狀態，應就行為作客觀之觀察，與被害人有無反抗，或有無機會反抗
      ，尚無必然關係，此觀諸前揭判決意旨甚明。被告於取走被害人皮夾之過程中
      ，始終手握利刃，之前並曾用以揮砍被害人，雖一時背對被害人，仍足以壓抑
      被害人之自由意志，使被害人處於不能抗拒之狀態。此由被害人於原審中稱：
      被告開門之前有二次揮刀，伊感覺是恐嚇的意味，因此不敢靠近等語（見原審
      卷第一四二頁、一四三頁），即可得知。又被告得手後，被害人雖曾自後追趕
      ，惟此係於被告完成犯罪行為後所發生，是否可作為認定被告犯行有無致被害
      人不能抗拒之依據，已有疑問。再自被害人稱「我本來是用車子去撞他，但是
      前面有二個小朋友，所以我用跑的去追趕」、「因為他有刀，怕受傷（所以想
      要用車去撞他，不是本身去抓他就好）」等語（見原審卷第一四二頁），益見
      被害人因被告持刀對其恐懼至深，故想駕駛自用小客車追躡被告，而不敢貿然
      以徒手與被告相博，嗣因恐傷及無辜孩童，始改以徒步追趕。故亦難以被害人
      曾追趕被告即認被告先前持刀取財之行為尚未達使被害人不能抗拒之程度。
（五）另查所謂兇器，其種類並無限制，凡客觀上足對人之生命、身體、安全構成威
      脅，具有危險性之兇器均屬之（最高法院九十二年度台上字第一三三二號判決
      參照）。扣案之西瓜刀一把，經原審當庭勘驗結果，刀刃前部除有缺角外，其
      餘銳利，刀刃長十二吋，已見前述，是其刀刃長而銳利，客觀上具危險性而足
      以對人之生命、身體、安全形成威脅，要屬兇器無疑。綜上，被告意圖為自己
      不法之所有，攜帶兇器，以強暴致使被害人不能抗拒，而取被害人之物，事證
      明確，應依法論科。
三、核被告所為，係犯刑法第三百三十條第一項之加重強盜罪。被告著手於詐欺行為
    之實施而未得手，中途變更其詐術手段為強劫，因其圖為不法所有取得他人財物
    之犯意，仍相一貫，故其詐欺時之行為即屬其強盜行為之一部，除強盜罪外，不
    另論以詐欺未遂罪，附此敘明。另被告曾於八十六年間，曾因恐嚇取財案件，經
    原審法院判處有期徒刑一年二月確定，嗣於執行中經假釋，甫於八十八年八月十
    日假釋期滿未經撤銷假釋，其未執行之刑以已執行完畢論之事實，有本院被告全
    國前案紀錄表一件附卷可稽，被告於有期徒刑執行完畢後，五年以內再犯有期徒
    刑以上之本罪，為累犯，應依刑法第四十七條規定加重其刑。原審認被告加重強
    盜犯行，罪證明確，予以論罪科刑，固非無見。惟查：所謂「強暴」乃指使用不
    法之有形腕力，直接產生對人強制之效果而言；至於「脅迫」則指對被害人施以
    惡害相加之宣稱，進而以無形之強制力抑壓被害人之抗拒是謂。本件被告丙○○
    手持利刃對被害人揮砍恫嚇，使被害人不能抗拒而取其財物，其行為顯係使用不
    法之有形腕力，產生強制被害人抗拒之效果，其所為顯屬以強暴方式所為之強盜
    行為，原審未察，誤認被告前開所為係屬施以脅迫方式而為強盜，尚有未洽。被
    告丙○○仍執陳詞，以其遭被害人壓傷右腳及被害人尚未達不能抗拒程度為由上
    訴，否認犯罪，為無理由，惟原判決既有上開可議之處，自屬無可維持，爰由本
    院將原判決撤銷改判，並審酌被告犯罪之動機、目的、手段、犯罪所得不多、犯
    後飾詞卸責態度不佳等一切情狀，量處如主文第二項所示之刑，以資懲儆。至扣
    案之西瓜刀一把係被告所有供犯罪所用之物，併依刑法第三十八條第一項第二款
    之規定沒收之。
據上論斷，應依刑事訴訟法第三百六十九條第一項前段、第三百六十四條、第二百九
十九條第一項前段，刑法第三百三十條第一項、第四十七條、第三十八條第一項第二
款，判決如主文。
本案經檢察官張文政到庭執行職務。
中      華      民      國    九十二    年     十二     月     十一     日
                              臺灣高等法院刑事第四庭
                                  審判長法  官  陳  榮  和
                                        法  官  徐  昌  錦
                                        法  官  李  英  豪
右正本證明與原本無異。
如不服本判決，應於收受送達後十日內向本院提出上訴書狀，其未敘述上訴之理由者
並得於提起上訴後十日內向本院補提理由書（均須按他造當事人之人數附繕本）。
                                        書記官  鄭  信  昱
中      華      民      國    九十二    年     十二     月     十二     日
附錄：本案論罪科刑法條全文
中華民國刑法第三百三十條第一項
犯強盜罪而有第三百二十一條第一項各款情形之一者，處七年以上有期徒刑。


司法院資訊處製作；財團法人民間司法改革基金會備份。
